臺灣宜蘭地方法院刑事判決　　　　　　　100年度易緝字第2號
公　訴　人　台灣宜蘭地方法院檢察署檢察官
被　　　告　喻龍寬
上列被告因侵占案件，經檢察官提起公訴 （88年度偵字第3019號
），本院判決如下：
    主  文
喻龍寬連續犯業務侵占罪，處有期徒刑拾月。緩刑肆年，緩刑期
間付保護管束，並應向執行檢察官指定之政府機關、政府機構、
行政法人、社區或其他符合公益目的之機構或團體提供捌拾小時
之義務勞務。
    理  由
一、喻幹雄於民國86年12月間受僱於源立食品有限公司（負責人
    陳桐煌）擔任業務員，嗣於87年1月1日起，喻幹雄與陳桐煌
    變更為合夥關係，由陳桐煌負責出資，喻幹雄負責聯絡廠商
    出貨、銷售、收款，並亦負責收取86年12月間之源立食品有
    限公司對附表所示商號之貨款，為從事業務之人，詎基於意
    圖為自己不法所有之概括犯意，於87年1月間陸續向附表編
    號1至9所示之商號收取86年12月之貨款後（金額如附表所示
    ），僅將附表編號1、3之貨款繳還源立食品有限公司，而連
    續將附表編號2、4至9之款項共計新台幣（下同）102708元
    侵占入己。
二、案經源立食品有限公司代表人陳桐煌訴請台灣高雄地方法院
    檢察署檢察官呈請台灣高等法院檢察署檢察長令轉台灣宜蘭
    地方法院檢察署檢察官偵查起訴。
    理  由
一、證據能力部分：
  (一)刑事訴訟法第158條之3規定：「證人、鑑定人依法應具結而
    未具結者，其證言或鑑定意見，不得作為證據。」所謂「依
    法應具結而未具結者」，係指檢察官或法官依刑事訴訟法第
    175條之規定，以證人身分傳喚被告以外之人（證人、告發
    人、告訴人、被害人、共犯或共同被告）到庭作證，或雖非
    以證人身分傳喚到庭，而於訊問調查過程中，轉換為證人身
    分為調查時，此時其等供述之身分為證人，則檢察官、法官
    自應依本法第186條有關具結之規定，命證人供前或供後具
    結，其陳述始符合第158條之3之規定，而有證據能力。若檢
    察官或法官非以證人身分傳喚而以告發人、告訴人、被害人
    或共犯、共同被告身分傳喚到庭為訊問時（例如刑事訴訟法
    第71條、第219條之6第2項、第236條之1第1項、第248條之1
    、第271條第2項、第271條之1第1項），其身分既非證人，
    即與「依法應具結」之要件不合，縱未命其具結，純屬檢察
    官或法官調查證據職權之適法行使，當無違法可言。前揭在
    檢察官面前作成未經具結之陳述筆錄，固屬被告以外之人於
    偵查中向檢察官所為之陳述，本質上屬於傳聞證據，如已經
    法院傳喚到庭具結而為陳述，並經被告之反對詰問，前揭非
    以證人身分而在檢察官面前未經具結之陳述筆錄，除顯有不
    可信之情況者外，得於判決內敘明其符合傳聞證據例外之理
    由後，採為證據，不能因陳述人未經具結，即一律適用本法
    第158條之3之規定，排除其證據能力（最高法院100年度台
    上字第840號判決要旨參照）。經查，本件告訴人源立食品
    有限公司代表人陳桐煌已經本院傳喚到庭具結而為陳述，並
    經被告之反對詰問（本院100年度易緝字第2號卷第100至109
    頁），故陳桐煌於偵查中非以證人身分而在檢察官面前未經
    具結之陳述筆錄，除顯有不可信之情況者外，自得為證據。
  (二)按被告以外之人於審判外之言詞或書面陳述，除法律有規定
    者外，不得作為證據。又被告以外之人於審判外之陳述，雖
    不符前四條之規定，而經當事人於審判程序同意作為證據，
    法院審酌該言詞陳述或書面陳述作成時之情況，認為適當者
    ，亦得為證據。當事人、代理人或辯護人於法院調查證據時
    ，知有第159條第1項不得為證據之情形，而未於言詞辯論終
    結前聲明異議者，視為有前項之同意，刑事訴訟法第159 條
    第1項、第159條之5第1項、第2項分別定有明文。本件被告
    及檢察官於本院審理時對下列所述其他證據資料，均不爭執
    其證據能力，本院審酌該等證據資料作成時之情況，亦無不
    宜作為證據之情事，依刑事訴訟法第159條之5第2項規定，
    自均有證據能力。
二、訊據被告喻幹雄固坦承有收取如附表編號1至9之貨款，並僅
    交付附表編號1、3之貨款與源立食品有限公司等情（本院10
    0年度易緝字第2號卷第21、54、81、116至117頁），惟矢口
    否認有何業務侵占之犯行，辯稱附表1至9之貨款係其先前販
    賣其他貨物之貨款，並非販賣告訴人代表人陳桐煌貨物之貨
    款云云。
三、經查：
  (一)被告有收取如附表編號1至9之貨款，並僅交付附表編號1、3
    之貨款與源立食品有限公司等情，業據被告自承不諱，核與
    證人陳桐煌於本院證稱：86年12月底，我交給被告當月所有
    的簽收單，由被告去向客戶收錢，也就是隔月收款，客戶有
    時會交現金給被告，有時會交付支票給被告，正常情況是被
    告有收到錢或是支票當天就要交回公司，客戶有交付貨款，
    被告就會將簽收單交給客戶，如果沒有收到錢，簽收單就放
    在被告那裡，直到被告向客戶收到錢為止，因為被告是負責
    跑業務的，所以要負責將錢收回來；除了一統4441元、友聯
    30065元二筆有交回公司，其餘貨款被告有收到，如果客戶
    的錢沒有給被告，被告的簽收單就會交回公司等語相符（本
    院100年度易緝字第2號卷第106至107頁），堪認屬實。
  (二)被告於偵查中先辯稱：86年12月開始到87年3月受僱陳桐煌2
    個月，賣糖果餅乾，叫我收帳10筆，其中有收到2筆給他，
    另外8筆沒有收，帳單都還他云云（88年度偵字第3019號卷
    第10頁背面）；因為陳桐煌叫我收款的，沒有發票，所以沒
    有辦法收，而且告訴人沒有公司登記，沒有營利事業登記，
    哪來發票云云（同上卷第18頁背面至19頁）；我10家公司我
    只有收2家交給告訴人，另外8家就沒有收，我沒有侵占云云
    （同上卷第78頁背面至79頁）；90年間因通緝到案時，於本
    院辯稱：我沒有挪作己用，因為公司都沒有付薪水給我，我
    去收錢，編號1、3有收到錢，也有交給告訴人，其他我沒有
    收到錢云云（本院90年度易緝字第7號卷第13頁）；當初陳
    桐煌叫我去公司做業務，3個月他都沒有給我薪水，我沒有
    到這幾家公司去收錢，因為告訴代理人沒有發票，人家無法
    給錢，所以我沒有收到錢，我交2筆的錢是因為這2家我有熟
    ，人家先扣發票錢，才收到的錢云云（本院90年度易緝字第
    7號卷第39頁）；100年間因通緝到案時，於本院辯稱：是陳
    桐煌欠我工資沒給我，我收貨款後，跟陳桐煌說收回的貨款
    要算是給我的工資，因為我有3個月沒領工資，1個月薪資是
    4萬元；87年1月我有收到120079元（包含附表編號10）及
    34506 元，有交給陳桐煌34506元，其餘12萬元是工資云云
    （本院100年度易緝字第2號卷第20至21頁）；我當時與陳桐
    煌是合作關係，而我原本就有從事糖果業的買賣，所以我收
    的款項中有些是我先前從事糖果業所留下來的貨款，兩邊的
    錢都混在一起云云（本院100年度易緝字第2號卷第53頁）；
    12萬79元是我之前賣得其他物品的貨款，並不是陳桐煌投資
    我拿來販售商品所賣得的金額，不然一、二個月間哪有可能
    云云（本院100年度易緝字第2號卷第82頁）。觀諸被告前揭
    辯詞，於偵查、90年間本院審理時均稱並未收到附表編號2
    、4至9之款項（102,708元），至100年間因通緝到案時，先
    辯稱有收到附表編號2、4至9之款項，因為陳桐煌積欠其工
    資共12萬元，故係算做工資；嗣又改稱120079元（包含附表
    編號10）是其之前販賣其他物品之貨款，與陳桐煌無關，被
    告一再更易辯詞，且相互矛盾，顯難採信。
  (三)證人陳桐煌於本院證稱：86年12月起被告受僱於源立食品有
    限公司，擔任業務員，從87年1月開始變更為合夥關係等語
    （本院100年度易緝字第2號卷第101頁），核與被告與陳桐
    煌所簽立之證明書記載：「喻幹雄86年12月起在源立食品公
    司任職業務員，87年元月起更改為一起合夥源立食品公司，
    陳桐煌出資本，喻幹雄出人力，共同合作如有賺錢各分一半
    」相符（88年度偵字第3019號卷第84頁），堪信為真。
  (四)被告於本院自承：87年1月份我有依照陳桐煌指示向客戶收
    取86年12月份之貨款等情（本院100年度易緝字第2號卷第20
    頁），核與證人陳桐煌於本院證稱：86年12月底，我交給被
    告當月所有的簽收單，由被告去向客戶收錢，也就是隔月收
    款等語相符（本院100年度易緝字第2號卷第106頁），並有
    經被告簽名確認之12月份應收款明細可稽（88年度偵字第
    3019號卷第84頁），足認附表所示之貨款，是被告受僱擔任
    源立食品有限公司業務員時，源立食品有限公司可向客戶收
    取之貨款。
  (五)證人陳桐煌於本院證稱：合夥是我出錢買貨品，然後被告出
    工；86年12月底，我交給被告當月所有的簽收單，由被告去
    向客戶收錢，也就是隔月收款，客戶有時候會交現金給被告
    ，有時候會交付支票給被告，正常情況是被告有收到錢或是
    支票當天就要交回公司，客戶有交付貨款，被告就會將簽收
    單交給客戶，如果沒有收到錢，簽收單就放在被告那裡，直
    到被告向客戶收到錢為止，因為被告是負責跑業務的，所以
    要負責將錢收回來；改成合夥關係後，86年12月還沒有收回
    的貨款被告還是要負責收回，如果收帳有問題，被告可以將
    簽收單還我，被告就沒有責任等語明確（本院100年度易緝
    字第2號卷第101、106、107頁），被告亦自承87年1月份有
    依照陳桐煌指示向客戶收取86年12月份之貨款等情（本院
    100年度易緝字第2號卷第20頁），足認收取源立食品有限公
    司86年12月份對客戶之貨款，於87年1月改為合夥關係後，
    仍為被告之業務，而被告所收取如附表所示之金錢，自屬業
    務上所持有之物。
  (六)綜上，被告收取附表編號2、4至9之貨款102,708元後，既未
    交回源立食品有限公司，足認被告有為自己不法所有之意圖
    ，故被告所辯均不足採信，本件事證明確，被告犯行堪予認
    定，應依法論科。
四、被告行為後，刑法於94年2月2日修正公布，於95年7月1日施
    行。按行為後法律有變更者，適用行為時之法律，但行為後
    之法律有利於行為人者，適用最有利於行為人之法律，現行
    刑法第2條第1項定有明文。刑法第2條本身雖經修正，但刑
    法第2條既屬適用法律之準據法，本身尚無比較新舊法之問
    題，應一律適用裁判時之現行刑法第2條規定以決定適用之
    刑罰法律，核先敘明。又以本次刑法修正之比較新舊法，應
    就罪刑有關之共犯、未遂犯、想像競合犯、牽連犯、連續犯
    、結合犯，以及累犯加重、自首減輕暨其他法定加減原因（
    如身分加減）與加減例等一切情形，綜其全部罪刑之結果而
    為比較（參見最高法院95年度第8次刑庭會議決議）。然如
    行為後刑法條文經修正，惟無有利、不利情形，自無庸為新
    舊法之比較，直接適用裁判時即修正後之刑法（參見最高法
    院95年度第21次刑庭會議決議）。經查：
  (一)刑法第33條第5款，於修正前之規定為：「主刑之種類如左
    ：五、罰金：1元以上」，現行刑法之規定則為：「主刑之
    種類如下：五、罰金：新台幣1千元以上，以百元計算之」
    ，而本件被告所犯業務侵占罪，得併科罰金，依修正前或修
    正後之刑法，該罪罰金刑之最高額並無不同，惟依修正前之
    刑法，最低額為銀元1元，若換算為新台幣，為新台幣3元，
    較修正後刑法罰金刑最低為新台幣1千元為低，因此，比較
    上述修正前、後之刑罰法律，修正後之刑法並未有利於被告
    。
  (二)刑法第56條連續犯之規定，於此次刑法修正時刪除，此刪除
    雖非犯罪構成要件之變更，但顯已影響行為人刑罰之法律效
    果，自屬法律有變更，依新法第2 條第1 項規定，比較新、
    舊法結果，因舊法連續犯以一罪論（裁判上一罪），僅科刑
    上得加重其刑，而依新法，本案被告多次犯行，應數罪併罰
    ，是比較新、舊法之結果，修正後之刑法並未有利於被告。
  (三)綜合，各條文修正前、後之比較，95年7月1日修正施行後之
    刑法規定並未有利於被告，揆諸前揭最高法院決議及修正後
    刑法第2條第1項前段、後段規定之「從舊、從輕」原則，自
    應全部適用被告行為時之法律，即修正前刑法之相關規定予
    以論處。
五、論罪科刑：
  (一)核被告所為，係犯刑法第336 條第2 項之業務侵占罪。被告
    所為本件多次業務侵占犯行，時間緊接，手法相同，所犯構
    成要件亦同，顯係基於概括犯意而為，應依修正前刑法第56
    條之規定，以連續犯一罪論，並加重其刑。
  (二)爰審酌被告因起貪念，侵占業務上持有之財物，金額達102,
    708元，損害源立食品有限公司財產權利，犯後一再否認犯
    行，惟事後已賠償告訴人代表人陳桐煌14萬元（本院100年
    度易緝字第2號卷第80、110頁），另衡酌其素行、生活狀況
    、智識程度等一切情狀，量處如主文所示之刑，以資懲儆。
  (三)被告犯本案之時間雖均在96年4月24日之前，然其於91年4月
    24日經本院通緝，未於96年12月31日以前自動歸案接受審判
    ，依中華民國96年罪犯減刑條例第5條規定，不得減刑。
  (四)按「犯罪在新法施行前，於新法施行後之緩刑之宣告，應適
    用新法第74條之規定」（最高法院95年第8次刑事庭會議參
    照）。被告前未曾因故意犯罪受有期徒刑以上刑之宣告，有
    台灣高等法院被告前案紀錄表在卷可考，其因一時失慮，致
    罹刑章，犯後已賠償陳桐煌14萬元，態度良好，經此偵審程
    序，應當知所警惕，信無再犯之虞，本院認上開宣告之刑以
    暫不執行為適當，依刑法第74條第1項第1款，宣告緩刑4 年
    ，以啟自新。又為使被告能於本案從中深切記取教訓，避免
    其再度犯罪，爰併依刑法第74條第2項第5款之規定，命被告
    應於緩刑期間，向執行檢察官指定之政府機關、政府機構、
    行政法人、社區或其他符合公益目的之機構或團體提供80
    小時之義務勞務，並依刑法第93條第1項第2款於緩刑期間付
    保護管束，以勵自新。若被告未能依執行檢察官之指揮履行
    義務勞務，情節重大，檢察官得聲請法院撤銷其緩刑之宣告
    ，併予敘明。
六、不另為無罪諭知部分：
  (一)公訴意旨另以：被告喻幹雄於86年12月間受僱於源立食品有
    限公司陳桐煌任業務員，經陳桐煌於87年1月囑其收取86年
    12月間如附表編號10所列商號（德寶）貨款17371元後，詎
    意圖為自己不法之所有，侵占入己，因認被告涉犯刑法第
    336 條第2 項業務侵占罪嫌等語。
  (二)按犯罪事實應依證據認定之，無證據不得認定犯罪事實；不
    能證明被告犯罪者，應諭知無罪之判決，刑事訴訟法第154
    條第2項、第301條第1項分別定有明文。又按認定犯罪事實
    應依證據，為刑事訴訟法所明定，故被告否認犯罪事實所持
    之辯解，縱屬不能成立，仍非有積極證據足以證明其犯罪行
    為，不能遽為有罪之認定；如未能發現相當證據，或證據不
    足以證明，自不能以推測或擬制之方法，以為裁判基礎；認
    定犯罪事實所憑之證據，無論為直接證據或間接證據，其為
    訴訟上之證明，須於通常一般之人均不致於有所懷疑，而得
    確信其為真實之程度者，始得據之為有罪之認定（最高法院
    30年上字第1831號、40年台上字第86號、76年台上字第4986
    號判例要旨參照）。
  (三)本件公訴人認被告涉有前開犯嫌，無非以被告供述、告訴人
    代表人陳桐煌之指訴、經被告簽名確認之12月份應收款明細
    為主要論據。經查，被告固於本院坦承有收受附表編號10所
    列商號（德寶）貨款17371元，惟證人即德寶超市負責人林
    黃月娥於本院證述：我都是打電話給被告叫貨，86年12月間
    ，我因為堆貨太多東西過期，所以有找他來收錢，並要他把
    剩下的貨收回，但被告都不出面，也沒有來收錢等語明確（
    本院90年度易緝字第7號卷第143頁），是被告之自白，難認
    與事實相符。至經被告簽名確認之12月份應收款明細，僅能
    證明當時被告所應前往收取貨款之明細，告訴人代表人陳桐
    煌之指訴亦僅能證明被告應前往收取附表所示之貨款，均無
    從證明被告有收受附表編號10所列商號（德寶）貨款並侵占
    入己之事實。參諸前揭判決要旨，此部分本應為無罪之諭知
    ，惟公訴人認此部分與上開判決有罪部分，有連續犯之關係
    ，以裁判上一罪起訴，爰不另為無罪之諭知。
據上論斷，應依刑事訴訟法第299條第1項前段，刑法第2條第1項
前段、第336條第2項、第74條第1項第1款、第2項第5款、第93條
第1項第2款，刑法施行法第1條之1，判決如主文。
本案經檢察官張立言到庭執行職務。
中    華    民    國   100    年    9     月    7     日
                  刑事第二庭審判長法  官  林惠玲
                                  法  官  劉家祥
                                  法  官  王耀興
以上正本證明與原本無異。
如不服本判決應於收受本判決後10日內向本院提出上訴書狀，並
應敘述具體理由。若未敘述理由者，應於上訴期間屆滿後20日內
向本院補提理由書狀(均須按他造當事人之人數附繕本)。
                                  書記官  林家妮
中    華    民    國   100    年    9     月    8     日
附錄本案論罪科刑法條全文
中華民國刑法第336條
對於公務上或因公益所持有之物，犯前條第1 項之罪者，處1 年
以上7 年以下有期徒刑，得併科5 千元以下罰金。
對於業務上所持有之物，犯前條第1 項之罪者，處6 月以上5 年
以下有期徒刑，得併科3 千元以下罰金。
前二項之未遂犯罰之。
附表：
┌──┬─────────┬────────┬───────┐
│編號│商號名稱          │金額（新台幣）  │附註          │
│    │                  │                │              │
├──┼─────────┼────────┼───────┤
│1   │一統              │4441元          │已交付        │
├──┼─────────┼────────┼───────┤
│2   │聯發              │6956元          │              │
├──┼─────────┼────────┼───────┤
│3   │友聯              │30065元         │已交付        │
├──┼─────────┼────────┼───────┤
│4   │日月興            │16592元         │              │
├──┼─────────┼────────┼───────┤
│5   │日月興（大）      │19331元         │              │
├──┼─────────┼────────┼───────┤
│6   │友愛              │4159元          │              │
├──┼─────────┼────────┼───────┤
│7   │藍天              │10352元         │              │
├──┼─────────┼────────┼───────┤
│8   │日月興（員）      │33478元         │              │
├──┼─────────┼────────┼───────┤
│9   │全利              │11840元         │              │
├──┼─────────┼────────┼───────┤
│10  │德寶              │17371元         │              │
└──┴─────────┴────────┴───────┘